【裁判字號】    91,訴,2750
【裁判日期】    920320
【裁判案由】    塗銷所有權設定登記
【裁判全文】
臺灣高雄地方法院民事判決  九十一年度訴字第二七五○號
    原      告  高雄縣永安鄉農會
    法定代理人  乙○○
    訴訟代理人  李慶榮  律師
                孫守濂  律師
    被      告  丙○○        .
                丁○○        .
                甲○○        .
    共      同
    訴訟代理人  鄭曉東  律師
    訴訟代理人  魏緒孟  律師
    被      告  戊○○        .
右當事人間塗銷所有權設定登記事件，本院判決如左：
    主      文
被告戊○○與被告丙○○、丁○○間於民國八十九年十一月二十八日，就坐落高雄縣
永安鄉○○○段三四七之一地號（地目旱、面積一五七一平方公尺、權利範圍：全部
）及同段三四七之二地號（地目旱、面積一三六平方公尺、權利範圍：全部）之土地
，所為贈與之債權行為及移轉所有權行為應予撤銷。
被告丙○○、丁○○應就前項土地於民國八十九年十二月十八日經高雄縣岡山地政事
務所以贈與為原因所為之所有權移轉登記予以塗銷。
原告其餘之訴駁回。
訴訟費用由被告丙○○、丁○○、戊○○負擔二分之一，餘由原告負擔。
    事實及理由
壹、程序部分：
一、按訴狀送達後，原告不得將原訴變更或追加他訴，但該訴訟標的對於數人必須合
    一確定時，追加其原非當事人之人為當事人者，不在此限，民事訴訟法第二百五
    十五條第一項第五款定有明文；又債權人依民法第二百四十四條行使其撤銷權，
    如僅請求撤銷債務人之行為，則應以行為當事人為被告，即其行為為單獨行為時
    ，應以債務人為被告，其行為為雙方行為時，應以債務人及其相對人為被告，故
    其行為當事人有數人時，必須一同被訴，否則應認其當事人之適格有欠缺（最高
    法院二十八年上字第九七八號判例可資參照）。本件原告起訴主張撤銷被告戊○○與被告丙○○、丁○○間無償贈與之債權行為及物權行為，本應以債務人及相
    對人為被告，惟其於起訴狀漏列被告戊○○，揆諸前開說明，民法第二百四十四
    條撤銷權之訴訟標的必須合一確定，則原告聲明追加原非當事人之戊○○為被告
    ，自毋庸經被告同意，應予准許，合先敘明。
二、本件被告戊○○經合法通知，無正當理由未於言詞辯論期日到場，經核無民事訴
    訟法第三百八十六條各款所列情形，爰依原告之聲請，就該部分由其一造辯論而
    為判決。
貳、實體部分：
一、原告主張：被告戊○○於民國八十八年十月六日向原告借款新台幣（下同）一千
    四百萬元，約定借款期限四年按月付息，約定利息按年息百分之九點四五計算，
    如不依期清償本金或利息者即喪失期限利益而視為全部到期，且其遲延履行之本
    金，除仍按上開利率計息外，其逾期在六個月以內者，按上開利率百分之十，逾
    期超過六個月者，依上開約定利率百分之二十加計違約金，惟被告戊○○自九十
    年一月六日起即未繳納利息，尚欠原告本金一千四百萬元及其利息、違約金，經
    聲請鈞院核發支付命令確定在案。詎被告戊○○為脫產以避免強制執行，竟先於
    八十九年六月十六日將其所有坐落高雄縣永安鄉○○○段三四七之一地號及同段
    三四七之二地號二筆土地（下稱系爭二筆土地）虛偽設定本金最高限額五百三十
    萬元之抵押權予其弟（起訴狀誤繕為兄）即被告甲○○，嗣於八十九年十二月十
    八日將系爭二筆土地以贈與為原因，無償移轉登記予其子即被告丙○○、丁○○
    二人共有，因被告戊○○之其他財產已不足清償全部債務，其無償贈與行為顯有
    害於原告之債權，爰依民法第二百四十四條第一項之規定，請求撤銷渠等間之贈
    與行為及物權行為，並塗銷系爭二筆土地之所有權移轉登記。又被告戊○○與被
    告甲○○間並無債權債務關係，竟設定最高限額高達五百三十萬元之抵押權，顯
    係通謀虛偽意思表示，應屬無效，然被告戊○○怠於行使權利，爰代位其主張請
    求塗銷渠等間之抵押權設定登記等語。於本院聲明：(一)被告戊○○與被告丙○○
    、丁○○間於八十九年十一月二十八日，就系爭二筆土地所為贈與之債權行為及
    移轉所有權行為應予撤銷。(二)被告丙○○、丁○○應就前項土地於八十九年十二
    月十八日經高雄縣岡山地政事務所以贈與為原因所為之所有權移轉登記予以塗銷
    。(三)被告甲○○應就前項土地於八十九年六月十六日（起訴狀誤繕為八十九年十
    一月二十八日）所為最高限額五百三十萬元之抵押權設定登記予以塗銷。
二、被告丙○○、丁○○則以：被告戊○○固仍積欠原告本金一千四百萬元及其利息
    、違約金之債務，惟上開債務已提供坐落高雄縣永安鄉○○○段六二三之二、六
    二四之一及六二四之九地號等三筆土地共同擔保，則被告戊○○縱將系爭二筆土
    地無償贈與予被告丙○○、丁○○二人，亦未損害原告之債權等語置辯。於本院
    聲明：原告之訴駁回。
三、被告甲○○則以：被告戊○○分別於八十九年六月二十三日、二十六日向被告甲○○借款六十萬元及九十萬元，合計一百五十萬元，其中借款六十萬元部分係被
    告甲○○向證人楊金枝借得，再轉借予被告戊○○，借款九十萬元部分係被告甲○○向證人林建志借得，又被告戊○○因經營漁塭養殖業，於八十九年初遭遇強
    烈寒流來襲，致魚類全數凍死損失慘重，始須向被告甲○○借貸，並非欲以虛偽
    債權逃避原告之強制執行等語置辯。於本院聲明：原告之訴駁回。
四、原告主張被告戊○○於八十八年十月六日向原告借款一千四百萬元，約定借款期
    限四年按月付息，約定利息按年息百分之九點四五計算，如不依期清償本金或利
    息者即喪失期限利益而視為全部到期，且其遲延履行之本金，除仍按上開利率計
    息外，其逾期在六個月以內者，按上開利率百分之十，逾期超過六個月者，依上
    開約定利率百分之二十加計違約金，惟被告戊○○自九十年一月六日起即未繳納
    利息，尚欠原告本金一千四百萬元及其利息、違約金，經聲請本院核發支付命令
    確定在案。而被告戊○○於八十九年六月十六日將其所有之系爭二筆土地設定最
    高限額五百三十萬元之抵押權予被告甲○○，嗣於八十九年十二月十八日將系爭
    二筆土地以贈與為原因，無償移轉登記予被告丙○○、丁○○二人共有之事實，
    業據提出支付命令聲請狀、借據、本院九十年度促字第七二三一七號支付命令暨
    確定證明書各一份、土地登記謄本及土地登記簿謄本各一份為證，且為被告丙○○、丁○○、甲○○所不爭執，而被告戊○○經合法通知，無正當理由未於言詞
    辯論期日到場爭執，復未提出書狀以供本院審酌，視同自認，是原告此部分之主
    張自堪信為真實，惟被告丙○○、丁○○、甲○○則分別執前揭情詞置辯，是本
    件應審究者為：(一)被告戊○○與被告丙○○、丁○○間之無償贈與行為是否損及
    原告之債權而得撤銷？(二)被告戊○○與被告甲○○間設定最高限額抵押權之行為
    ，是否為通謀虛偽意思表示？茲就本院判斷分述如下：
  （一）按債務人所為之無償行為，有害及債權者，債權人得聲請法院撤銷之；債務
        人之行為非以財產為標的，或僅有害於以給付特定物為標的之債權者，不適
        用前項規定」民法第二百四十四條第一項、第三項定有明文。是債權人聲請
        法院撤銷債務人之無償行為之要件為：(一)須債務人曾為法律行為；(二)須債務
        人之行為以財產為標的；(三)須債務人之行為有害及債權。其中所謂「債務人
        有害及債權」者，係指(1)詐害行為須為債務成立後所為者：詐害行為當時，
        債務雖未屆清償期，債權人亦得行使撤銷權。(2)須債務人陷於無資力：最高
        法院四十五年台上字第一三一六號判例固稱不以債務人因其行為致陷於無資
        力為限，然該判例所指係特定債權之情形，惟已經修正後增列民法第二百四
        十四條第三項之規定所排除，是仍須以債務人陷於無資力為要件。經查被告
        戊○○於八十八年十月六日向原告借款一千四百萬元，已如前述，則自斯時
        起被告戊○○即應以其所有財產為債權人之總擔保，惟被告戊○○嗣於八十
        九年十二月十八日將系爭二筆土地以贈與為原因，移轉登記予被告丙○○、
        丁○○二人共有，自屬無償行為，此亦為被告所不爭執，是渠等間之無償贈
        與行為係於被告戊○○應負上開借款債務後所為，且屬以財產為標的之法律
        行為甚明。又本院依職權向財政部台灣省南區國稅局岡山稽徵所函查有關被
        告戊○○之歸戶財產查詢清單，可知雖被告戊○○於八十九年間尚有坐落高
        雄縣永安鄉○○○段八六０之五地號土地之所有權（權利範圍：0.00039、
        面積五點八六平方公尺），然被告戊○○已於八十九年八月二日將該筆土地
        以贈與為原因移轉登記予被告丁○○，被告丁○○再於九十一年一月二十一
        日以買賣為原因移轉登記予訴外人林明和，顯見被告戊○○將系爭二筆土地
        贈與予被告丙○○、丁○○之後，名下已無其他財產，有財產歸戶清單、土
        地登記謄本各一份及土地異動資料查詢單二紙在卷可按，應堪認定。另被告
        戊○○固曾提供坐落高雄縣永安鄉○○○段六二三之二、六二四之一及六二
        四之九地號等三筆土地，設定抵押權共同擔保系爭借款債權，此業據被告丙○○、丁○○自陳在卷，惟上揭三筆土地係設定第二順位抵押權共同擔保系
        爭借款債權，而經原告聲請本院強制執行，於九十一年九月五日拍定，拍定
        價格合計一千一百九十八萬元，尚不足清償第一順位抵押權所擔保之債務，
        遑論尚有餘款清償系爭借款債務之情，復經本院依職權調閱九十一年度執字
        第八八七一號執行卷證查明屬實，是原告於實行抵押權後就系爭借款債權仍
        無法完全獲償，而被告戊○○亦無其他積極財產足資清償，依此，其就系爭
        二筆土地所為之贈與行為確係減少其自身之責任財產，並致原告無法就該贈
        與之財產為滿足債權之強制執行，而有害於原告之債權甚明。從而原告主張
        撤銷渠等間就系爭二筆土地於八十九年十一月二十八日所為之贈與行為，並
        塗銷於八十九年十二月十八日完成之所有權移轉登記，洵屬有據，應予准許
        。
  （二）次按表意人與相對人通謀而為虛偽意思表示者，其意思表示無效，為民法第
        八十七條第一項定有明文；又民法第八十七條之通謀虛偽表示，指表意人與
        相對人相互明知為非真意之表示而言，故表意人之相對人不僅須知表意人非
        真意，並須就表意人非真意之表示相與為非真意之合意，始為相當（最高法
        院五十一年台上字第二一五號判例可資參照）。準此而論，本件原告既主張
        被告戊○○與被告甲○○間就系爭二筆土地設定最高限額五百三十萬元之抵
        押權係通謀虛偽意思表示，則自應由原告就其二人間係相互明知為非真意表
        示之事實負舉證責任。經查，被告甲○○辯稱伊與被告戊○○因兄弟感情較
        好，故伊雖無足夠資金仍分別向證人楊金枝、林建志借款六十萬元及九十萬
        元，並將借得之款項合計一百五十萬元轉借予被告戊○○等語，並提出匯款
        紀錄一份為證，又證人即被告甲○○之姪子林建志及證人即被告甲○○之兄
        嫂楊金枝經本院隔離訊問後，證人林建志證稱：伊於八十九年間借九十萬元
        給被告甲○○，其中八十萬元是向原告貸款，另十萬元是伊的積蓄，因基於
        親屬關係才借給他的，沒有借據，沒有設定擔保，也沒有約定利息，當初約
        定期限為三年等語，而證人楊金枝證稱：伊於八十九年間借六十萬元予被告
        甲○○，其中五十二萬元是拿存摺給他領，另八萬元是拿現金給他，沒有借
        據，沒有設定擔保，也沒有約定利息，他說兩、三年後有錢會還等語（均見
        本院九十二年二月十四日準備程序筆錄），核其二人就有無書立借據、設定
        擔保、約定利息及還款期限等細節所為之陳述，並無重大歧異，復與證人林
        建志之借款申請書、存摺及證人楊金枝之存摺內容互核相符，而由上述證人
        林建志之存摺內容以觀，可知原告於八十九年六月二十六日將放款八十萬元
        匯入證人林建志之帳戶，證人林建志再於同日提領九十萬元現金，足見該筆
        八十萬元款項確係向原告貸得無訛，且彼時被告戊○○仍正常按月繳息，距
        其自九十年一月六日起未按期繳息之日尚有半年之久，難認被告戊○○設定
        抵押權當時有何脫產之意圖，參以被告戊○○與被告甲○○二人為兄弟關係
        ，被告甲○○於被告戊○○財務陷入困境之際，本身雖無足夠資金，基於手
        足之情誼仍向他人借款再轉借予被告戊○○，以幫助其度過難關，衡情亦非
        無可能，另被告戊○○於八十九年六月十三日雖有三筆定期存款合計七十九
        萬六千三百三十九元因解約匯入，並於同日自帳戶內提領八十萬元，惟證人
        林建志所貸與之八十萬元資金確係真正，已如前述，且被告戊○○當時既已
        財務發生困難，衡情自須龐大之資金週轉，則其於八十九年六月十三日提領
        八十萬元之後，旋於同年月二十三日及二十六日再向被告甲○○借款合計一
        百五十萬元，亦與常情無違，是難謂被告戊○○提領之八十萬元係做為假資
        金往來之用，從而，原告主張被告戊○○與被告甲○○間就系爭二筆土地設
        定最高限額抵押權之行為乃通謀虛偽意思表示，應屬無效云云，自無可採，
        基此，原告據以代位請求被告甲○○應塗銷該抵押權設定登記，尚屬無據，
        應予駁回。
五、綜上所述，原告對於被告戊○○之系爭借款債權雖有另三筆土地共同擔保，惟拍
    定價格仍不足完全獲償，而被告戊○○亦無其他財產足資清償，是被告戊○○所
    為之贈與行為確係減少其自身之責任財產，並致原告無法就該贈與之財產為滿足
    債權之強制執行，而有害於原告之債權，從而，原告主張撤銷其與被告丙○○、
    丁○○間就系爭二筆土地於八十九年十一月二十八日所為之贈與行為，並塗銷於
    八十九年十二月十八日完成之所有權移轉登記，洵屬有據，應予准許。又因原告
    無法證明被告戊○○、甲○○間所為設定最高限額抵押權之行為乃通謀虛偽意思
    表示，則其代位請求被告甲○○應塗銷該抵押權設定登記之部分，自屬無據，應
    予駁回。
六、據上論結，本件原告之訴為一部有理由、一部無理由，依民事訴訟法第三百八十
    五條第一項前段、第七十八條、第七十九條但書，判決如主文。
中      華      民      國    九十二    年      三      月     二十     日
                              臺灣高雄地方法院民事第五庭
~B審判長法官  黃蕙芳
~B      法官  林玉心
~B      法官  鍾素鳳
右為正本係照原本作成。
如不服本判決，應於送達後廿日內，向本院提出上訴狀並表明上訴理由，如於本判決
宣示後送達前提起上訴者，應於判決送達後十日內補提上訴理由書（須附繕本）。
中      華      民      國    九十二    年      三      月     二十     日
~B法院書記官  黃麗緞


司法院資訊處製作；財團法人民間司法改革基金會備份。
